【裁判字號】    99,家抗更(一),1
【裁判日期】    991130
【裁判案由】    宣告禁治產
【裁判全文】
臺灣高等法院臺中分院民事裁定       99年度家抗更(一)字第1號
抗  告  人  黃春霞
代  理  人  盧曉慧
相  對  人  盧棟國
上列抗告人因與相對人等間監護宣告事件，對於中華民國98年 8
月24日臺灣臺中地方法院97年度家禁字第 358號所為裁定，提起
抗告，本院裁定後，經最高法院第一次發回（99年度台抗字第23
8 號），本院裁定如下：
      主     文
抗告駁回。
抗告及發回前第三審程序費用由抗告人負擔。
      理     由
一、抗告人原聲請意旨略以：抗告人為相對人盧棟國之配偶，相
    對人自民國89年起，因高血壓致腦血管破裂、中風，而無法
    合理處理自己之事務，聲請宣告相對人盧棟國為禁治產人（
    應視為聲請監護之宣告）等語。
二、原裁定意旨略以：台灣台中地方法院（下稱原法院）前曾於
    97年11月19日應抗告人之聲請，前往行政院衛生署台中醫院
    （下稱台中醫院）進行鑑定，然因相對人並未在場致無法進
    行鑑定。嗣再於98年5月5日應抗告人之聲請及引導，前往台
    中市○○街36號處欲進行鑑定，然經原法院、抗告人敲門多
    次均無人回應。嗣再會同鑑定醫師至台中醫院，亦查無相對
    人行蹤致無法進行鑑定。經向台中醫院函查是否得僅依病歷
    資料鑑定，台中醫院則函覆稱無法僅依病歷資料判定是否心
    神喪失或精神耗弱，仍需當日鑑定。原法院復於98年8月3日
    裁定命抗告人於 5日內偕同相對人再次至維新醫院進行鑑定
    ，或補正提出鑑定之醫療院所，或可僅依病歷資料進行鑑定
    之醫院或醫師，該裁定並已於98年8月6日送達抗告人之代理
    人，抗告人逾期未補正，而駁回抗告人之聲請。
三、抗告人於本院抗告意旨略以：相對人盧棟國自89年起，因腦
    血管破裂、中風，而有發燒呆滯、嗜睡或意識混亂等情形，
    為防止有心人士利用相對人於意識混亂之際，違反相對人意
    思而處分盧棟國名下之財產，或任意加以侵佔等不法行為，
    造成抗告人權益受損，實有聲請監護宣告之必要等語。
四、按對於因精神障礙或其他心智缺陷，致不能為意思表示或受
    意思表示，或不能辨識其意思表示之效果者，法院得因本人
    、配偶、四親等內之親屬、最近一年有同居事實之其他親屬
    、檢察官、主管機關或社會福利機構之聲請，為監護之宣告
    ，民法第14條第 1項定有明文。又法院應於鑑定人前訊問應
    受監護宣告之人。而監護之宣告，非就應受監護宣告之人之
    精神或心智狀況訊問鑑定人後，不得為之，民事訴訟法第60
    2條、第603條分別定有明文。是法院就監護之聲請，原則上
    應於鑑定人前訊問受監護人甚明。另按禁治產宣告，足生剝
    奪自然人行為能力之效力，事關公益，課法院以自行訊問應
    禁治產人之義務，藉直接審理以觀察應禁治產人之精神有無
    異狀，或其精神障礙是否達於不能處理自己事務之程度。而
    法院對於鑑定人之鑑定結果，得依自由心證以定取捨，非必
    受鑑定人所陳述意見之拘束，故法院或受託法官應於鑑定人
    前訊問應禁治產人，但有礙難訊問之情形，或恐有害其健康
    者，不在此限。所謂礙難訊問，諸如其人之精神狀態已達癲
    狂程度或使人無法接近等情形均屬之。所謂恐有害其健康者
    ，諸如其人精神頹廢、厭人煩擾，若經訊問，有導致病情惡
    化等情形均屬之。是禁治產程序，法院或受託法官應於鑑定
    人前訊問應禁治產人，且禁治產之宣告，非就應禁治產人之
    心神狀況訊問鑑定人後，不得為之（最高法院98年度台抗字
    第906 號裁定意旨參照）。經查，原法院委託維新醫院對相
    對人為精神鑑定，惟相對人卻於鑑定期日經非抗告人之他人
    帶離約定之鑑定地點，且行蹤不明，故原審委託鑑定因而取
    消，此有維新醫院98年 8月20日維醫字第0980000232號函附
    卷可憑（見本院卷第71頁）。嗣後原法院於98年5月5日應抗
    告人聲請並引導致相對人住所台中市○○街36號欲進行鑑定
    ，惟敲門多次亦均無人回應（見原審卷第 108頁），致無法
    進行鑑定。。另查，本院曾再次囑託台中醫院鑑定，並於99
    年 8月10日偕同台中醫院鑑定人劉俊顯醫師及居家護理人員
    張玉芬，前往抗告人陳明之相對人現住所地即台中市○○街
    36號，進行現場訊問及鑑定，惟相對人住所之鐵門未打開，
    經台中醫院居家護理人員張玉芬打電話請同事代為聯絡相對
    人及相對人之子，經其同事回電告知，相對人之大兒子表示
    伊未住在濟世街36號，二兒子則未接聽電話，本院自無從對
    相對人進行訊問及鑑定一節，有本院訊問筆錄在卷可憑（見
    本院卷第 93-94頁）。本院及原法院因抗告人之聲請，多次
    前往台中醫院或抗告人所陳相對人之現住所地，欲對相對人
    進行訊問及鑑定，惟均無法親自會晤相對人本人，抗告人亦
    未能自行將相對人至醫療院所或鑑定醫師前，供法院進行
    訊問，致本院無從對相對人進行訊問及鑑定，更無從判斷相
    對人是否有監護宣告之必要。再者，原法院曾函查台中醫院
    是否得依相對人病歷資料鑑定，該院則函覆稱無法僅依病歷
    資料判定是否心神喪失或精神耗弱，仍須當日鑑定一節，有
    該院98年 7月13日中醫歷字第0980006791號函在卷原法院可
    憑（見原審卷第 118頁）。綜上所述，本院及原法院均無從
    於鑑定人前訊問應受監護宣告之人即盧棟國，已達礙難訊問
    之情形，再者，依抗告人提呈之台中醫院病歷資料（見本院
    卷第 115-121頁），本院亦無法判斷相對人之精神或心智狀
    況，是否因精神障礙或其他心智缺陷，致不能為意思表示或
    受意思表示，或不能辨識其意思表示之效果之能力，顯有不
    足之情形，自不得對盧棟國為監護或輔助之宣告。是抗告人
    之聲請，不應准許，應予駁回。
五、綜上所述，抗告人聲請為盧棟國監護之宣告，不應准許。原
    審法院駁回抗告人之聲請，即無不當。抗告意旨，指摘原裁
    定不當，求予廢棄，為無理由。
據上論結，本件抗告為無理由，依民事訴訟法第495條之1第1項
、第449條第1項、第95條、第78條，裁定如主文。
中    華    民    國    99    年    11    月    30    日
                民事第六庭    審判長法  官  袁再興
                                    法  官  盧江陽
                                    法  官  陳賢慧
以上正本係照原本作成。
如不服本裁定應於裁定送達後10日內向本院提出抗告理由狀（須
按他造人數附具繕本），並繳納抗告裁判費新台幣1,000元。
                                    書記官  吳麗琴
中    華    民    國    99    年    12    月    3     日
                                                      Ｖ

司法院資訊處製作；財團法人民間司法改革基金會備份。
